臺灣高等法院刑事判決
108年度上訴字第3551號
上  訴  人  
即  被  告  邱啟豪  
選任辯護人  官朝永律師（法扶律師）
上列上訴人因違反毒品危害防制條例案件，不服臺灣新北地方法
院108年度審訴字第1207號，中華民國108年8月30日第一審判決
（起訴案號：臺灣新北地方檢察署107年度毒偵字第2326、5470
號），提起上訴，本院判決如下：
    主  文
上訴駁回。
    事  實
一、邱啟豪前因施用毒品案件，經法院裁定送觀察、勒戒後，因
    認有繼續施用毒品之傾向，經依臺灣板橋地方法院(現更名
    臺灣新北地方法院) 令入強制戒治處所施以強制戒治，於民
    國89年9月18日停止戒治出所，並於90年4月30日期滿執行完
    畢。復於上開強制戒治執行完畢後五年內之94年間因施用第
    二級毒品案件，經臺灣桃園地方法院以94年度桃簡字第929
    號判決判處有期徒刑三月，於94年12月12日執行完畢。復因
    施用毒品案件，經臺灣臺北地方法院以103年度簡字第3378
    號判決判處有期徒刑四月，上訴後經同法院以104年度簡上
    字第29號撤銷原判改判有期徒刑三月確定，而於106年8月16
    日易科罰金執行完畢。詎仍基於施用第一級毒品之犯意，而
    分別為下列施用毒品犯行：
    (一)於107年1月16日下午3時30分為警採尿前回溯26小時內
        之某時，在其當時位於新北市○○區○○路000巷00弄00號2
        樓居所內，以將第一級毒品海洛因加水稀釋後置入針筒
        內再注射入體內之方式，施用海洛因1次。嗣其於107年
        1月16日下午2時50分許，行經新北市中和區景安路與明
        禮街路口，因交通違規為警盤查，因其為列管之毒品人
        口，經其同意為警採集其尿液送驗，結果呈嗎啡、可待
        因陽性反應，而查知上情。
    (二)於107年5月16日上午某時，在臺北市立聯合醫院中興院
        區之急診室廁所內，以將海洛因加水稀釋後置入針筒再
        注射入體內之方式，施用海洛因1次。嗣其於107年5月1
        6日下午4時30分許，在臺北市○○區○○路00號前，因形跡
        可疑為警攔查，經其同意為警採集尿液送驗，結果呈嗎
        啡陽性反應，而查知上情。
二、案經新北市政府警察局中和分局及臺北市政府警察局萬華分
    局報告偵辦。
    理  由
一、證據能力：
    本院認定上訴人即被告（下稱被告）犯罪事實之各項證據方
    法，其中屬供述證據者，均經本院踐行法定證據調查程序，
    檢察官、被告及辯護人亦同意有證據能力，本院審酌各項證
    據作成時之情形，認以之作為本案認定事實之基礎核屬適當
    ，依刑事訴訟法第159 條之5 規定，均具有證據能力。其餘
    非供述證據，與本案均有關聯性，亦非實施刑事訴訟程序之
    公務員以不法方式取得，有證據能力，均得作為本院認定本
    案事實之基礎。
二、認定犯罪事實之證據及理由：
    上揭事實，業據被告於原審及本院審理時坦承不諱（原審卷
    第62頁，本院卷第79頁）。針對107年1月16日查獲之該次施
    用毒品犯行，並有臺灣檢驗科技股份有限公司濫用藥物實驗
    室檢驗報告（編號：UL／2018／00000000號）及新北市政府警
    察局受採集尿液檢體人姓名及檢體編號對照表（107年度毒
    偵字第2326號卷，下稱毒偵2326卷，第7至8頁）在卷可憑；
    針對107年5月16日查獲之該次施用毒品犯行，亦有臺灣尖端
    先進生技醫藥股份有限公司濫用藥物檢驗報告（實驗室檢體
    編號：AH75748號）及臺北市政府警察局偵辦毒品案件尿液
    檢體委驗單（107年度毒偵字第5470號卷，下稱毒偵5470卷
    ，第9至10頁）在卷足稽，顯示被告此二次為警採集之尿液
    經以「氣相層析質譜儀」檢驗，均呈現毒品海洛因之代謝物
    「嗎啡」之陽性反應。此外復有卷附臺北市立聯合醫院107
    年11月23日北市醫林字第10731162600號函附臺北市立聯合
    醫院林森中醫昆明院區之病情說明表單與給藥紀錄（毒偵23
    26卷第32至65頁反面）、108年1月11日北市醫林字第108301
    52200號函附臺北市立聯合醫院林森中醫昆明院區病情說明
    表單（毒偵2326卷第73至74頁）、108年1月24日北市醫事字
    第10831697800號函暨門診病歷、精神科處方明細、診斷證
    明書、門診病人自費意願書（毒偵2326卷第77至82頁）、衛
    生福利部中央健康保險署107年11月23日健保醫字第1070064
    108號函附衛生福利部中央健康保險署保險對象門診申報紀
    錄明細表（毒偵2326卷第67至71頁）、衛生福利部雙和醫院
    108年1月15日雙院歷字第1080000458號函暨所附門診紀錄單
    （毒偵2326卷第89至90頁）、臺北市立聯合醫院108年3月20
    日北市醫林字第10830167100號函附臺北市立聯合醫院林森
    中醫昆明院區病情說明表單、門診病歷、診斷證明書（毒偵
    2326卷第100至107頁）、陽順牙醫診所醫療費用收據、處方
    病歷影本（毒偵2326卷第85至87頁），及法務部法醫研究所
    108 年3月27日法醫毒字第10800012240號函（毒偵2326卷第
    116至117頁）等，均證明被告尿液所代謝之「嗎啡」，僅可
    能由來於被告施用海洛因，不可能肇因於被告接受美沙冬替
    代療法所服用之美沙冬，亦不可能導因於被告就醫服用之處
    方藥物。以上俱證被告於原審及本院審理時之自白與事實相
    符，堪信為真。綜上，本案事證明確，被告先後二次施用第
    一級毒品海洛因犯行，堪予認定，應依法論科。
三、論罪：
    (一)核被告就事實一、（一）及（二）所載先後二次施用海
        洛因之行為，均係犯毒品危害防制條例第10條第1 項施
        用第一級毒品罪。
    (二)被告二次施用第一級毒品海洛因前後所持有海洛因之低
        度行為，均為施用之高度行為吸收，不另論罪。
    (三)被告所犯上開二次施用第一級毒品罪，犯意各別，行為
        互殊，應分論併罰。
    (四)被告有事實一所載之犯罪前案及執行完畢紀錄，有本院
        被告前案紀錄表附卷可查，其於徒刑執行完畢後五年內
        ，故意再犯本案二次施用第一級毒品之有期徒刑以上之
        罪，均為累犯。參諸司法院釋字第775號解釋意旨，刑
        法有關累犯加重本刑部分，其不分情節於累犯者有其特
        別惡性及對刑罰反應力薄弱等立法理由，一律加重最低
        本刑，於不符合刑法第59條所定要件之情形下，致生行
        為人所受之刑罰超過其所應負擔罪責之個案，其人身自
        由因此遭受過苛之侵害部分，對人民受憲法第8 條保障
        之人身自由所為限制，不符憲法罪刑相當原則，牴觸憲
        法第23條比例原則。於此範圍內，有關機關應自本解釋
        公布之日起二年內，依本解釋意旨修正之。於修正前，
        為避免發生上述罪刑不相當之情形，法院就該個案應依
        本解釋意旨，裁量是否加重最低本刑。爰審酌被告構成
        累犯之前案犯罪紀錄與本案為同一罪質之施用毒品罪，
        足徵其對刑罰反應力之薄弱，亟具矯正必要性，就其二
        次犯行均加重最低本刑並無罪刑不相當之情形，應均依
        刑法第47條第1 項規定，加重其刑。
四、維持原判決及駁回上訴之理由：
    (一)原審以被告先後二次施用第一級毒品罪證明確，予以論
        罪科刑，適用毒品危害防制條例第10條第1 項、第47條
        第1 項及第51條第5款，以行為人之責任為基礎，審酌
        被告施用毒品，足以戕害其身心，滋生其他犯罪，惡化
        治安，嚴重損及公益，且被告前曾犯施用毒品罪，業經
        觀察勒戒、強制戒治及執行刑罰完畢，仍未戒斷其施用
        毒品之惡習，竟再為本件施用毒品犯行，顯見其不思悔
        改，惟其施用毒品行為於本質上係屬自我戕害行為，反
        社會性之程度應屬較低，兼衡其高職肄業之智識程度、
        犯罪之動機、罹患疾病，身體狀況不佳，及其於犯罪後
        坦承犯行，犯後態度尚可等一切情狀，就其先後施用第
        一級毒品犯行分別判處有期徒刑七月，並定應執行有期
        徒刑十月，核其認事用法均無不合，量刑亦屬妥適。
    (二)被告上訴意旨略以：被告患有人類免疫不全病毒疾病、
        糖尿病、慢性病毒型C型肝炎及中度智能不足等精神疾
        病，致長期以來有鴉片依賴傾向，然被告自106年3月15
        日起即自行至臺北市立聯合醫院接受美沙冬替代療程期
        盼戒除毒癮，過程中被告雖難忍毒癮且受人誘惑，而再
        次施用毒品海洛因，但觀諸被告身體狀況及多年沈疴，
        實不應依刑法第47條第1項累犯規定加重其刑。另被告
        罹有鬱症、重度伴有精神病徵，且自歷次筆錄顯示被告
        詢答反反覆覆、不知所云，足以證明被告罹有嚴重精神
        疾病，有刑法第19條第2項精神耗弱情形，應依該條項
        規定減刑，但原判決竟全未審酌，顯有違誤，爰請撤銷
        原判決，另為被告較輕刑罰之諭知等語。
    (三)經查：
        1、關於是否依刑法第47條第1項累犯規定加重其刑，原
           判決已充分審酌被告構成累犯之犯罪與本案均同屬
           施用毒品犯行，可見被告就施用毒品之刑罰反應力
           甚為薄弱，亟具矯正必要性，並參酌我國以專法制
           定施用毒品罪，乃基於防制毒品氾濫、維護國民身
           心健康等重要公共法益等情，就被告所犯二次施用
           毒品犯行均依該條項規定加重其刑。且經本院細觀
           卷附被告之犯罪前案紀錄，其於89年間經觀察勒戒
           、強制戒治執行完畢後，自91年起至106年間，除於
           本案構成累犯之施用毒品前案外，另有多次施用或
           持有毒品犯行經法院判決確定且執行刑罰完畢。再
           被告於警詢中均未坦認本案二次施用毒品犯行，甚
           至辯稱係因友人在旁吸食不慎聞到，或辯稱係因服
           用感冒咳嗽藥水才會於尿液中驗出毒品代謝物反應
           云云（毒偵2326卷第4、17頁反面，毒偵5470第4頁
           ），直至檢察官查明不可能因其服用之藥物造成尿
           液代謝嗎啡陽性反應後，被告方坦認犯行，可見被
           告於查獲之初，尚有規避刑責之意。綜此益徵被告
           主觀上並非確有悔意，且先前歷次刑罰執行，對其
           並未收嚇阻再犯之實效，是確有依本條項累犯之規
           定加重其刑之必要。被告上訴意旨主張不應依本條
           項規定加重其刑云云，洵無理由。
        2、依被告所提屏安醫療社團法人屏安醫院診斷證明書
           （原審卷第81頁），被告患有「鬱症，復發，重度
           伴有精神病特徵」；依偵查卷附臺北市立聯合醫院1
           08年1月24日北市醫事字第10831697800號函、108年
           3月20日北市醫林字第10830167100號函所附被告病
           歷資料影本（毒偵2326卷第77至82、100至110頁）
           ，顯示被告曾因「雙極性精神病、精神分裂症」至
           該院精神科就診，並經診斷患有「非特定的雙相情
           緒障礙症、非特定的思覺失調症」等疾病。然查被
           告於本院審理時之詢答過程甚為自然而無何異狀，
           且依被告107年1月16日及同年5月16日警詢筆錄、同
           年5月23日檢察事務官詢問筆錄、原審107年8月13日
           準備程序及審理筆錄所示，被告歷次面對警方、檢
           察事務官及法官之詢答過程均甚流暢，不但能夠明
           確陳述自己最後一次施用毒品之時間、地點、施用
           方式及毒品來源，更能辯稱其最近曾因友人在旁施
           用毒品海洛因而不慎聞到，或辯稱其尿液呈現嗎啡
           陽性反應係其在驗尿前長期服用感冒咳嗽藥水之故
           云云，足見其明確知悉施用毒品係屬犯罪行為，且
           知悉應如何為自己提出辯解。以此觀之，被告辨識
           行為為違法或控制行為之能力，並無喪失或顯著減
           低之跡象。是以，被告所提上開診斷證明及病歷資
           料，尚不足為其有利之證據。被告上訴意旨主張應
           依刑法第19條第2項規定減輕其刑云云，亦無理由。
    (四)綜上各節，原判決認事用法及量刑，並無不當，應予維
        持。被告上訴意旨並無理由，應予駁回。
據上論斷，應依刑事訴訟法第368 條，判決如主文。
本案經臺灣新北地方檢察署檢察官許智鈞提起公訴，臺灣高等檢
察署檢察官古慧珍到庭執行職務。
中    華    民    國    109   年    1     月    9     日
                  刑事第十四庭  審判長法  官  黃斯偉
                                      法  官  許泰誠
                                      法  官  紀凱峰
以上正本證明與原本無異。
如不服本判決，應於收受送達後10日內向本院提出上訴書狀，其
未敘述上訴之理由者並得於提起上訴後10日內向本院補提理由書
（均須按他造當事人之人數附繕本）「切勿逕送上級法院」。
                                      書記官  朱家麒
中    華    民    國    109   年    1     月    9     日
附錄本案論罪科刑法條全文：                  
毒品危害防制條例第10條：
施用第一級毒品者，處 6 月以上 5 年以下有期徒刑。
施用第二級毒品者，處 3 年以下有期徒刑。